【裁判字號】    91,訴,1476
【裁判日期】    920725
【裁判案由】    強盜
【裁判全文】
臺灣板橋地方法院刑事判決                        九十一年度訴字第一四七六號
    公  訴  人  臺灣板橋地方法院檢察署檢察官
    被      告  丙○○
    選任辯護人  吳誠修律師
右列被告因強盜案件，經檢察官提起公訴（九十一年度偵字第一三三二九號），甲○
判決如左：
    主  文
丙○○意圖為自己不法之所有，以恐嚇使人將本人之物交付未遂，處有期徒刑伍月，
如易科罰金，以佰元折算壹日。緩刑年。
    事  實
一、丙○○自民國七十七年起患有殘餘型精神分裂症，呈現情緒不穩、幻聽、思考障
    礙、衝動行為、負性症狀，現實判斷力明顯低於正常人。九十一年七月二十一日
    欲向家人索取金錢修車未果，於尚有自由決定意思能力情狀下，竟意圖為自己不
    法之所有，當日中午十二時二十五分許，進入台北縣中和市○○路一六一號萊爾
    富便利商店內，雙手交合成揖拱狀，對著店員乙○○恫稱：「搶劫，交出現金」
    ，乙○○先答稱身上未帶錢，丙○○指明要收銀機內之錢財，以此舉動及言語恐
    嚇乙○○，欲使乙○○交付其監管持有之商店收銀機內錢財。乙○○經此惡害通
    知，心生畏懼，逐步退出櫃檯，並對丙○○答稱自己進櫃檯拿等語，旋衝出店門
    外，並即委請鄰人報警。丙○○則至置物架拿取美工刀一把，折回站立於櫃檯外
    ，適時（十二時二十八分許）警員據報趕抵現場，質以何事，丙○○對警回稱我
    要錢等語，當場經警逮捕，而未能取得任何財物。
二、案經台北縣政府警察局中和分局報請台灣板橋地方法院檢察署檢察官偵查起訴。
    理  由
一、右揭事實業據被告丙○○坦承不諱，經查：
  （一）被害人乙○○先後於九十一年八月二十三日、九月十一日到庭指述：「在九
        十一年七月二十一日中午十二點多，當時我在拆煙，我知道被告進來店裡，
        被告到文具架拿壹支美工刀，用雙手握著美工刀指向我，我與被告隔有壹個
        櫃台距離，寬約八十公分到一公尺，來到我櫃台前說我要搶劫，我怕我聽錯
        ，我又問他第二次，他還是說我要搶劫，我有說我沒有帶錢，被告說不要我
        的錢，只要收銀機裡的錢。當時我很害怕，我知道我反抗，我一定是弱勢，
        我就放棄反抗，只想能平安離開櫃台，我一邊走一邊退，叫被告自己進來櫃
        台拿，等我退出店外，我請隔壁的老闆報警，我才看清楚被告手上拿了壹支
        美工刀，我當時在櫃台內時，不知道被告手裡拿的是什麼。被告在過程中，
        都沒有傷害我，也沒有追逐我，讓我離開。等我離開後，被告離開櫃台到文
        具架前面，拿著美工刀等我。被告並沒有進入櫃台到收銀機拿錢。被告所拿
        美工刀是我們店裡的。我們並沒有財物損失，只是精神上損失，害怕很久。
        」（參甲○審理卷〈一〉二十八頁）、「（問：被告究竟有無持美工刀指向
        你？）被告喊搶劫時，雙手是握著的，我不知道手上有無拿美工刀。我是事
        後根據警員跟我講，被告當時是先去偷美工刀，再持美工刀實施本案行為」
        等語（參甲○審理卷〈一〉四十三頁）。其指述情節中，除被告何時拿取美
        工刀，先後所述有異外，其餘部分與被告之自白情節相符。
  （二）又目擊證人陳政安，於九十一年九月十一日到場證稱：「當天我正要去店裡
        買東西，看到被害人從店裡面衝出來說被人搶劫，我往裡面看，我看到壹個
        人當時正站在櫃台前面，並沒有動，我沒有注意看他手上有無拿東西，後來
        我看到他往文具架去，拿什麼東西我不清楚，我無法確定店裡是否有其他人
        。被害人就去找人打電話，我等到警察來，我才離開」等情（參甲○審理卷
        〈一〉四十二頁），足見被害人乙○○確實遭受驚嚇而離開商店後，被告於
        店內有至置物架取物之動作，且參酌上開乙○○所陳情節，甲○認為被告是
        於乙○○受驚嚇離開商店後，才至置物架拿取美工刀。
  （三）另據報到場查獲之警員王榮添，於九十一年九月二十五日亦到場證稱：「是
        我承辦。九十一年七月二十一日十二點到二點我負責巡邏勤務，收到勤務中
        心通報，現場萊爾富超商發生刑案，我與另外一名同事抵達現場，被害人已
        經站在店外，告訴我們店裡有嫌犯，我們進去店內，發現只有被告一人在店
        內。被告手上有拿壹把粉紅色美工刀站在櫃台外面，我們問他要幹嘛，他說
        他要錢。被告當時並沒有任何抗拒，我們就把他帶回警局製作筆錄」等語（
        參甲○審理卷〈一〉五十五頁），依此被告與警員對談情況，可認為被告於
        行為時尚能理解外界事務，應有自由決定意思能力。
  （四）綜合上開被害人指述及證人證述，足信被告於甲○審理中自白與事實相符，
        其犯行應堪認定。
二、核被告所為，係犯刑法第三百四十六條第三項、第一項恐嚇取財未遂罪，得依刑
    法第二十六條前段規定減輕其刑。公訴意旨認為：被告入店後，先趁店員乙○○
    不注意之際，竊取店內之美工刀乙把，再持該美工刀指向櫃檯內之乙○○，並脅
    迫稱「搶劫，交出現金」等語，致乙○○因之不能抗拒，被告所為係犯刑法第三
    百二十條第一項竊盜罪及第三百三十條第二項、第一項攜帶兇器強盜未遂罪嫌，
    所犯上開二罪，有方法結果之牽連關係云云。惟查：
    （一）公訴人認為被告先竊取店內之美工刀乙把，再持該美工刀指向櫃檯內之祝
          鳳鳳一情，固然有被告於警訊中之自白可稽，該警訊筆錄及錄音帶，經本
          院勘驗結果，亦確實出於被告之自由意思，有訊問筆錄附卷可查（參甲○
          審理卷〈一〉七十一頁）。然被告長期患有殘餘型精神分裂症，呈現情緒
          不穩、幻聽、思考障礙、衝動行為、負性症狀，現實判斷力明顯低於正常
          人，行為時達於精神耗弱之程度，有國立台灣大學醫學院附設醫院九十二
          年四月八日（九十二）校附醫精字第九二三二八三號函暨所附精
          神鑑定報告書在卷可參（甲○審理卷〈一〉八十五頁），足見被告對於外
          界事務理解力、思考、記憶及組織能力，明顯低於正常人。故被告於警訊
          、偵查中雖本於自由意思，供陳持刀面對乙○○一情，惟此供述與前揭被
          害人乙○○、證人陳政安所述不符，恐係被告理解力不足、或記憶、組織
          能力有誤所致，自不能以被告一人於警訊、偵查之任意自白，遽認其攜帶
          兇器強盜。爰甲○本於同一基本社會事實，變更檢察官所引應適用之法條
          。
    （二）又公訴人認為被告入店後，趁店員不注意之際，先竊取店內之美工刀乙把
          ，此行為涉犯刑法第三百二十條第一項竊盜罪云云。然被告行為過程並非
          先取刀，已據前述，惟被告確實於乙○○離開商店後，至置物架拿取美工
          刀一把，折回站立於櫃檯外，甲○所應審究者，即在於此行為是否該當竊
          盜罪。按刑法所規範之竊盜罪，其主觀構成要件，需具備意圖為自己或他
          人不法所有之犯意，此觀刑法第三百二十條第一項之規定自明。本件被告
          趁店員衝出店外，店內已無他人之際，至置物架拿取美工刀，此外觀行為
          合乎竊取之手段，惟被告茍有意圖為自己或他人不法所有之犯意，何以取
          刀後折回站立於櫃檯外，而不離去？顯然被告並無對該刀存有不法所有之
          意圖。此外，甲○查無任何事實足資證明被告有竊盜之主觀不法構成要件
          ，公訴人認為被告犯竊盜罪，應屬不能證明，惟公訴意旨認與前揭論罪部
          分有方法結果之牽連關係，爰不另為無罪之諭知。
    被告行為時，處於精神耗弱之程度（參上開（一）論述），得依刑法第十九條第
    二項規定，遞減輕其刑。審酌被告犯罪之動機、知識程度、精神狀況、犯罪手段
    、對社會治安之危害性、犯罪後坦承犯行之良好態度等情狀，量處如主文所示之
    刑，並諭知易科罰金之折算標準示懲。末查，被告未曾受有期徒刑以上刑之宣告
    ，有台灣高等法院被告全國前案紀錄表附卷可憑，經此偵審程序，應知惕勵，且
    被告陳明日後將持續治療精神疾病，當可改善其情緒不穩、衝動行為之症狀，應
    無再犯之虞，甲○認為所宣告之刑，以暫不執行為適當，爰併諭知緩刑三年，以
    利被告療護身心。
據上論斷，應依刑事訴訟法第二百九十九條第一項前段、第三百條，刑法第三百四十
六條第三項、第一項、第二十六條前段、第十九條第二項、第四十一條第一項前段、
第七十四條第一款、罰金罰緩提高標準條例第一條前段、第二條，判決如主文。
本案經檢察官楊四猛到庭執行職務
中      華      民      國      九十二      年      七    月    二十五  日
                                  臺灣板橋地方法院刑事第三庭
                                          法  官    陳 財 旺
右正本證明與原本無異。
如不服本判決，應於判決送達後十日內，向甲○提出上訴狀。
                                          書記官    張 惠 芳
中      華      民      國      九十二      年      七    月    二十五  日
附錄論罪法條：
刑法第三百四十六條第三項、第一項
意圖為自己或第三人不法之所有，以恐嚇使人將本人或第三人之物交付者，處六月以
上五年以下有期徒刑，得併科一千元以下罰金。
以前項方法得財產上不法之利益或使第三人得之者，亦同
前二項之未遂犯，罰之。


司法院資訊處製作；財團法人民間司法改革基金會備份。
